最高法院刑事判決　　　　　　一○○年度台上字第四三五七號
上　訴　人　台灣高等法院台南分院檢察署檢察官
被　　　告　許福來
　　　　　　陳錫卿
上列上訴人因被告等違反毒品危害防制條例等罪案件，不服台灣
高等法院台南分院中華民國一○○年五月十一日第二審更審判決
（九十九年度上更(一)字第二四○號，起訴案號：台灣雲林地方法
院檢察署九十七年度偵字第四○七○、四二八四號），提起上訴
，本院判決如下：
    主  文            
原判決關於許福來被訴如原判決附表二所示販賣第一級毒品海洛
因及第二級毒品甲基安非他命部分撤銷，發回台灣高等法院台南
分院。
其他上訴駁回。
    理  由
壹、撤銷（即原判決關於許福來被訴如原判決附表二所示販賣第
    一級毒品海洛因及第二級毒品甲基安非他命）部分：
本件原判決以公訴意旨略稱：被告許福來與楊玉珍（業經原審判
刑確定）共同基於意圖營利之犯意聯絡，於原判決附表二所示時
、地，共同販賣第一級毒品海洛因或第二級毒品甲基安非他命予
同附表所示之卓明慧等十人（詳如原判決附表二所示）等情。因
認許福來涉犯毒品危害防制條例第四條第一項販賣第一級毒品，
及同條第二項販賣第二級毒品等罪嫌。惟經審理結果，認為不能
證明許福來犯罪，因而維持第一審對於許福來被訴如原判決附表
二所示販賣海洛因及甲基安非他命部分諭知無罪之判決，而駁回
檢察官對於許福來前揭諭知無罪部分在第二審之上訴。固非無見
。
惟查：(一)、審理事實之法院對於被告有利及不利之證據，應一律
注意，詳為調查，綜合全案證據資料，本於經驗法則以定其取捨
，並將取捨證據及得心證之理由於判決內詳為說明。故證據雖已
調查，但卷內尚有其他重要證據並未調查，致事實未臻明瞭者，
即與未經調查無異，如遽行判決，仍難謂無應於審判期日調查之
證據而未予調查之違法。本件公訴意旨指許福來有如原判決附表
二所示多次販賣海洛因或甲基安非他命犯行，並舉證人楊玉珍之
證述及其通訊監察紀錄譯文為證。而楊玉珍於偵查中已明確證稱
：「（何時開始販賣毒品？）民國九十六年九月份，買毒品的人
會以0000000000號打電話給我，許福來的電話我不知
道，許福來也有一起賣」、「（你跟林米勇買過幾次毒品？）都
是許福來跟他買，我不清楚」、「（你的意思是許福來買來之後
，你再拿去賣？）是」、「（許福來是向林米勇買？）是」、「
（許福來向林米勇買多少？）買新台幣（下同）好幾十萬元」、
「（許福來買好幾十萬元毒品做何用？）來給我賣」等語（見九
十七年度偵字第四○七○號卷第七十四至七十四之二頁）。原判
決雖以楊玉珍於第一審改稱：許福來係於伊被查獲後始知悉伊販
毒之事，伊原先所供許福來購買毒品交伊販賣等語，係伊亂講云
云。且卷內亦無許福來向林米勇購買毒品之相關證據，因認楊玉
珍所為不利於許福來之證述為不足採信。惟證人之陳述有部分前
後不符，或相互間有所歧異時，究竟何者為可採，法院仍得參考
其他相關證據，本於自由心證加以斟酌，非謂一有不符或矛盾，
即應認其全部均為不可採信。尤其證人對於被告犯罪事實之有無
前後所述有重大矛盾者，事實審法院為維護公平正義及發現真實
，仍應詳究其所述前後矛盾之原因為何（例如係出於誣陷、誤會
或迴護被告所致），以釐清事實真相，非可僅因其所述前後不一
，遽認其全部陳述均不可採信。楊玉珍係許福來之妻，二人關係
親密，若許福來並未參與販賣毒品，楊玉珍理應據實以陳，以澄
清其嫌疑，何致於偵查中無端編造不利於許福來之證詞？顯與情
理有悖。且楊玉珍在其與許福來住處販賣毒品達二十次以上，對
象亦有十人之多（詳見原判決附表二所載），其販毒規模不小，
謂許福來全然不知情，亦難令人置信。況證人李沛霖於第一審亦
證稱：伊曾幫許福來交付毒品予購毒者等語（見一審卷第二宗第
一七一頁）。而證人黃元助於警詢時亦證稱：「伊都是到金冠電
子遊藝場向許福來詢問購買毒品事宜，許福來都會告訴伊到樓上
找其太太楊玉珍進行交易」等語（見雲林縣警察局虎尾分局卷第
一宗第二十四頁）。若上述證人所述可信，則許福來對楊玉珍販
毒顯非不知情，甚至參與其事，則楊玉珍嗣後翻異前供，是否意
圖迴護許福來？即非無疑竇，自有深入調查釐清之必要。原審未
就上述疑點詳加究明釐清，亦未傳喚證人林米勇、李沛霖、黃元
助到庭就許福來有無參與販入及販出毒品詳加查證，僅以楊玉珍
對於許福來是否參與販賣毒品一節，所述前後不一，遽將其所為
不利於許福來之證述全部摒棄不採，依上述說明，其採證顯非適
法，且有應於審判期日調查之證據而未予調查之違法。(二)、依卷
內楊玉珍於九十六年四月二十一日下午五時九分三十九秒，及同
年月二十三日九時五分十三秒，以其所持用門號0000000
000行動電話與詹麗蓉所持用門號0000000000行動
電話；以及於同年月十六日十時九分二十七秒、同年月十七日二
十一時十七分三十五秒，及同年月二十三日九時一分八秒，與證
人洪宏明所持用門號0000000000行動電話通話之通訊
監察譯文內容，雙方於談話中均提及「阿來」、「哥仔」、「來
哥」、「我老公向我說，我不是要拿一千元軟的給莉（麗）蓉」
、「我和我老公在這裡等你」等語。而洪宏明於同年月十七日二
十一時許，亦傳簡訊至楊玉珍之行動電話謂：「『來哥』，記得
要到這前五分鐘打電話給我，我好走出去等你喔」等語（見雲林
縣警察局西螺分局警卷(二)第一二九至一三○頁，第一三九至一四
二頁、一四五頁）。上述電話通訊監察譯文中所稱之「阿來」、
「哥仔」、「來哥」係指何人？是否即為許福來？若是，則渠等
以電話洽購毒品時為何提及許福來？原因何在？又楊玉珍於電話
中所謂「我老公向我說，我不是要拿一千元『軟的』給莉（麗）
蓉」一節，係指何事？此與上述電話通訊監察紀錄譯文能否作為
許福來犯罪之佐證攸關，亦有深入調查釐清之必要。原審對此未
詳予調查審認，僅以詹麗蓉於第一審證稱：伊不認識「阿來」，
亦未打電話給「阿來」等語，暨洪宏明經原審傳拘無著，而認不
能作為許福來犯罪之佐證，尚嫌速斷。(三)、施用毒品者關於向某
人購買毒品之供述，固須補強證據加以佐證，惟此所謂補強證據
，並不以證明全部犯罪事實為必要，祇要與施用毒品者關於購買
毒品之供述具有相當程度之關聯性，足使一般人確信其陳述為真
實者，即足當之。楊玉珍於偵查中已明確指證許福來有與其一起
販賣毒品之事實，並證稱許福來向林米勇購買數十萬元毒品供其
販賣等語，業如前述。而證人黃元助於警詢中亦證稱：「我都是
到金冠電子遊藝場向許福來詢問購買毒品事宜，許福來都會告訴
我到樓上找其太太楊玉珍進行交易，我都是當場與楊玉珍一手交
錢一手交貨」等語，已如前述。若其所述可信，則許福來與楊玉
珍販賣毒品即有密切關聯，依上述說明，即非不能作為楊玉珍指
證許福來與其共同販賣毒品之補強佐證。雖該證人並未具體指明
其向許福來詢問購買毒品時間、地點、數量及價格等細節，但原
審為發現真實以維公平正義，自非不能傳喚黃元助到庭就上開事
項詳加究詰訊問，以究明實情。乃原審並未就此詳加調查審究，
僅以黃元助並未具體指明其向許福來詢問購買毒品之細節，即認
其所述並無證據價值（見原判決第八頁第一至七行），其採證亦
非適法。檢察官上訴意旨指摘原判決關於此部分不當，為有理由
，應認原判決關於許福來被訴如原判決附表二所示販賣海洛因及
甲基安非他命部分仍有撤銷發回更審之原因。
貳、駁回（即陳錫卿被訴如原判決附表三編號二所示販賣海洛因
    予廖國基）部分：
按刑事訴訟法第三百七十七條規定：上訴於第三審法院，非以判
決違背法令為理由，不得為之。是提起第三審上訴，應以原判決
違背法令為理由，係屬法定要件。如果上訴理由書狀並非依據卷
內訴訟資料具體指摘原判決不適用何種法則或如何適用不當，或
所指摘原判決違法情事顯與法律規定得為第三審上訴理由之違法
情形不相適合時，均應認其上訴為違背法律上之程式，予以駁回
。本件原判決以公訴意旨略稱：被告陳錫卿與李沛霖共同基於營
利之犯意聯絡，在如原判決附表三編號二所示之時、地，以一千
元販賣海洛因予廖國基等情，因認陳錫卿涉犯毒品危害防制條例
第四條第一項販賣第一級毒品罪嫌。惟經審理結果，認為不能證
明陳錫卿此部分犯罪，因而撤銷第一審關於陳錫卿此部分科刑之
判決，改判此部分無罪。已詳敘其取捨證據及得心證之理由，對
於檢察官所舉證據，何以均不能證明陳錫卿犯罪，亦在理由內詳
加指駁及說明，俱有卷存證據資料可資覆按。檢察官上訴意旨略
以：證人廖國基於偵查中已證稱：伊於九十六年十一月二十八日
原欲向李沛霖購買海洛因，但因李沛霖沒有毒品，乃與李沛霖各
出五百元向陳錫卿購買海洛因等語，核與李沛霖於第一審所證情
節相符。雖其二人就廖國基係以行動電話與陳錫卿交換海洛因，
或二人各出五百元向陳錫卿購買海洛因，以及交易地點究係在陳
錫卿住處，抑在雲林縣虎尾鎮天主教若瑟醫院（下稱若瑟醫院）
，暨購買毒品時係二人一同進入，或僅李沛霖一人進入陳錫卿住
處，所述未盡相同，但對於海洛因來源確為陳錫卿，彼此所述一
致，自非不能作為陳錫卿犯罪之證據。且廖國基與陳錫卿素無怨
隙，應不致誣陷陳錫卿，其所為不利於陳錫卿之證述，應屬可信
，乃原判決卻以其與李沛霖所述關於向陳錫卿購買毒品之細節略
有瑕疵，即不予採信，自屬不當。又最高法院前次發回意旨亦認
定陳錫卿確有販賣海洛因予廖國基之犯行，僅以陳錫卿究係同時
販賣海洛因予廖國基、李沛霖二人，抑係透過李沛霖販賣海洛因
予廖國基尚有未明，而認應由原審查明而已。原判決竟未遵照最
高法院指示查明實情，僅以廖、李二人所述互有不符，逕為有利
於陳錫卿之認定，殊有未洽。再本件係警方接獲秘密證人檢舉李
沛霖提供海洛因交由張秋城販賣，遂報請檢察官對李沛霖所持用
之行動電話施以通訊監察，發現李沛霖與他人談話中提及陳錫卿
販賣毒品等情，可見李沛霖檢舉陳錫卿販賣毒品，應非出於誣陷
，原判決竟不採信李沛霖與廖國基之證詞，遽為陳錫卿無罪之諭
知，亦有未合云云。惟證據之取捨及事實之認定，均為事實審法
院之職權，倘其採證認事並未違背證據法則，自不得任意指為違
法，而執為適法之第三審上訴理由。原判決以檢察官雖舉李沛霖
與廖國基於九十六年十一月二十八日十時四分之通訊監察紀錄譯
文，作為陳錫卿與李沛霖共同販賣海洛因予廖國基之證據。然該
電話監察譯文內容，僅係廖國基向李沛霖洽購毒品，並約定至若
瑟醫院交易而已，與陳錫卿並無關聯。而李沛霖於偵訊時雖證稱
：伊自九十六年十一月間起幫陳錫卿販賣毒品，買主都是打電話
給陳錫卿，陳錫卿再囑伊交付毒品予買主，伊不認識買主等語。
然依上述通訊監聽譯文內容，李沛霖不但認識買主廖國基，且廖
國基係直接打電話向李沛霖洽購毒品，而非透過李沛霖向陳錫卿
購買毒品，可見李沛霖所述顯與前述通訊監察譯文內容不符。至
李沛霖於第一審雖改稱：伊係自同年月三十日起幫陳錫卿賣毒品
，廖國基係打電話與伊聯絡後，再同往陳錫卿住處向陳錫卿購買
毒品等語。而廖國基於偵查中亦證稱：伊打電話與李沛霖約在三
塊厝廟旁見面，因李沛霖沒有毒品，伊與李沛霖乃前往陳錫卿住
處，二人各出五百元向陳錫卿購買毒品等語。惟廖國基於第一審
卻證稱：「在若瑟醫院該次（指九十六年十一月二十八日）係先
去申辦電話後，再打電話向李沛霖換取毒品，後來以該辦好之電
話向陳錫卿換取毒品」等語；此與其先前證稱係與李沛霖各出五
百元向陳錫卿買毒品一節，顯不相符。且李沛霖於第一審證稱：
其向陳錫卿拿毒品交廖國基時，廖國基在場等語。而廖國基於第
一審卻證稱：伊與李沛霖到達陳錫卿住處後，由李沛霖進入陳錫
卿住處購買毒品，伊在外面等等語。則其二人關於廖國基究係以
行動電話向陳錫卿交換毒品，抑與李沛霖各出五百元向陳錫卿購
買毒品？毒品交易地點係在陳錫卿住處，抑在若瑟醫院？廖國基
向陳錫卿購買毒品時，係由李沛霖一人進入陳錫卿住處，抑由其
二人一同進入？所供均不相符。而李沛霖於第一審既證稱伊係自
九十六年十一月三十日起始為陳錫卿販賣毒品，則其自不可能於
同年月二十八日即幫陳錫卿販賣毒品予廖國基。因認李沛霖與廖
國基前揭不利於陳錫卿之指證，顯有重大瑕疵，不得遽採為陳錫
卿犯罪之證據，已詳敘其論斷證據證明力之理由，核與經驗、論
理法則尚屬無違。上訴意旨徒執其對前述證據證明力之不同見解
，任意指摘原判決違法，自非適法之第三審上訴理由。又關於犯
罪事實之認定，係屬事實審法院之職權，本院係法律審，並不負
責認定事實。而本院前次發回意旨，係因原審前次判決對於陳錫
卿究係同時販賣海洛因予廖國基、李沛霖二人，抑係透過李沛霖
販賣海洛因予廖國基，事實認定尚不明確，致本院無從為法律上
之審查而予以撤銷發回，並非自行認定陳錫卿有販賣海洛因予廖
國基之犯行。上訴意旨謂本院前次發回意旨認定陳錫卿確有販賣
海洛因予廖國基之犯行，並據以指摘原判決不當，尚屬誤解。此
外，李沛霖前往警局檢舉陳錫卿販賣毒品是否出於誣陷，暨其所
為不利於陳錫卿之證詞是否可信，均屬事實審法院自由判斷證據
證明力之職權。上訴意旨並未具體指摘原判決之論斷究有何違背
經驗、論理法則之情形，徒就上述證據之證明力漫為爭執，亦非
合法之第三審上訴理由。至其餘上訴意旨，無非仍就原審採證認
事職權之適法行使，以及原判決已明確論斷說明之事項，暨陳錫
卿有無販賣毒品予廖國基之單純事實，任意爭辯，均非依據卷內
資料具體指摘原判決不適用何種法則或如何適用不當，顯與法律
規定得為第三審上訴理由之違法情形不相適合，揆之上揭說明，
應認檢察官此部分上訴為違背法律上之程式，予以駁回。至原判
決附表一、附表三編號一、附表四編號一部分，未據檢察官上訴
，該等部分均無罪確定，爰併予敘明。
據上論結，應依刑事訴訟法第三百九十五條前段、第三百九十七
條、第四百零一條，判決如主文。
中    華    民    國  一○○  年    八    月    十    日
                      最高法院刑事第五庭
                          審判長法官  洪  文  章  
                                法官  王  居  財  
                                法官  郭  毓  洲  
                                法官  韓  金  秀  
                                法官  沈  揚  仁  
本件正本證明與原本無異
                                      書  記  官  
中    華    民    國  一○○  年    八    月   十一   日
                                                       s